ACORDAO-COMPLETO-2519150

ACÓRDÃO 18969/2021 ATA 41/2021 - SEGUNDA CÂMARA

VISTOS, relatados e discutidos estes autos de Pedido de Reexame em Representação interposto pela Diretoria-Executiva do Fundo Nacional de Saúde no qual solicita que a determinação exarada no Acórdão 4775/2020-TCU-Segunda Câmara - Relação 12/2020 (Relator Ministro-Substituto André Luís de Carvalho) seja endereçada à Secretaria de Atenção Primária à Saúde (SAPS/MS) ,
ACORDAM os Ministros do Tribunal de Contas da União, reunidos em Sessão da Segunda Câmara, diante das razões expostas pelo Relator, em:
9.1. conhecer do recurso, com fundamento no artigo 48 da Lei 8.443/1992 e artigo 286 do RI/TCU, e, no mérito, dar-lhe provimento para tornar sem efeito a determinação contida no 1.7 do Acórdão 4775/2020-TCU-Segunda Câmara por perda de objeto;
9.2. dar ciência desta decisão à Diretoria-Executiva do Fundo Nacional de Saúde;
9.3. informar à Diretoria-Executiva do Fundo Nacional de Saúde que a deliberação, acompanhada do Relatório e do Voto que a fundamenta, está disponível para a consulta no endereço www.tcu.gov.br/acordaos, além de esclarecer que, caso requerido, o TCU poderá fornecer sem custos as correspondentes cópias, de forma impressa.
9.4. arquivar o presente processo.

Pedido de reexame interposto por Diretoria-executiva do Fundo Nacional de Saúde, pelo qual contesta o Acórdão 4.775/2020-TCU-2ª Câmara - Relação 12/2020 (Relator Ministro-Substituto André Luís de Carvalho), prolatado na Sessão Telepresencial realizada em 30/4/2020 (peça 65).

Segunda Câmara

Município de Barra Mansa/RJ

3. Recorrente: Diretoria-Executiva do Fundo Nacional de Saúde

13.1. Ministros presentes: Bruno Dantas (Presidente), Aroldo Cedraz e Raimundo Carreiro (Relator).
13.2. Ministros-Substitutos presentes: Marcos Bemquerer Costa e André Luís de Carvalho.

RAIMUNDO CARREIRO

Adoto como Relatório, nos termos do art. 1º, § 3º, inciso I, da Lei 8.443/92 a instrução de peça eletrônica  de peça 85, lavrada no âmbito da Secretaria de Recursos (Serur) , a qual foi  endossada  pelo Diretor da Subunidade (peça 86) :
INTRODUÇÃO 
	Trata-se de pedido de reexame interposto pela Diretoria-Executiva do Fundo Nacional de Saúde (peça 69) , pelo qual contesta o Acórdão 4775/2020-TCU-Segunda Câmara - Relação 12/2020 (Relator Ministro-Substituto André Luís de Carvalho) , prolatado na Sessão Telepresencial realizada em 30/4/2020 (peça 65) .
2.	A deliberação recorrida apresenta o seguinte teor:
	Os Ministros do Tribunal de Contas da União, reunidos em Sessão de 2ª Câmara, ACORDAM, por unanimidade, com fundamento nos arts. 143, inciso V, alínea "a", 235, 237, inciso VI e parágrafo único, e 250, incisos I e II, do Regimento Interno do TCU, aprovado pela Resolução nº  246, de 2011, em conhecer da presente representação para, no mérito, considerá-la prejudicada, diante da necessidade de avaliação primária pelo Fundo Nacional de Saúde (FNS) , e prolatar as determinações abaixo indicadas, de acordo com os pareceres emitidos nos autos:
1. Processo TC-Processo 027.544/2018-4 (REPRESENTAÇÃO) 
1.1. Apensos: TC Processo 006.833/2019-5 (SOLICITAÇÃO) .
1.2. Entidade: Município de Barra Mansa - RJ.
1.3. Relator: Ministro-Substituto André Luís de Carvalho.
1.4. Representante do Ministério Público: não atuou.
1.5. Unidade Técnica: Secretaria de Controle Externo da Saúde (SecexSaude) .
1.6. Representação legal: não há.
1.7. Determinar que o Fundo Nacional de Saúde (FNS) adote as seguintes medidas:
	1.7.1. apresente ao TCU, no prazo de 90 (noventa) dias contados da ciência desta deliberação, a sua manifestação conclusiva sobre a regularidade, ou não, dos dispêndios incorridos diante da eventual ausência de efetiva avaliação sobre as irregularidades noticiadas na presente representação no âmbito dos processos de prestação de contas das licitações realizadas no Hospital da Mulher e na USF Dr. Marco Antônio Elias Cury, com os anteriores pareceres favoráveis à aprovação dessas contas, devendo o FNS apresentar, para tanto, a devida análise sobre cada item da presente representação; sem prejuízo de promover a eventual instauração da tomada de contas especial para a necessária reparação do dano ao erário;
1.8. Determinar que a unidade técnica adote as seguintes medidas: 
	1.8.1. envie a cópia do presente Acórdão, com o parecer da unidade técnica, ao ora representante, para ciência, e ao Fundo Nacional de Saúde, para ciência e efetivo cumprimento das determinações proferidas pelo item 1.7.1 deste Acórdão; e
1.8.2. arquive o presente processo.
HISTÓRICO 
3.	O presente processo cuidou originalmente de Representação (peças 1 a 18) da Procuradoria da República no Município de Volta Redonda/RJ (peça 1, p. 2-8) , sobre possíveis irregularidades em processos licitatórios realizados em 2014 pela Secretaria Municipal de Saúde da Prefeitura Municipal de Barra Mansa/RJ, para a aplicação de recursos federais transferidos pelo Fundo Nacional de Saúde - FNS e destinados ao Hospital e Maternidade Theresa Sacchi de Moura - Hospital da Mulher, e à Unidade de Saúde da Família - USF Dr. Marco Antonio Elias Cury, no bairro Vila Maria II.
4.	Exame da então Secex/RJ (peça 19) identificou o volume de recursos envolvidos, afastou alguns pontos objeto da Representação e concluiu pela necessidade de diligências à Prefeitura Municipal de Barra Mansa/RJ e ao Ministério da Saúde, a fim de esclarecer questões ainda remanescentes. 
5.	Realizadas as comunicações e obtida a documentação requisitada (peças 21 a 52) , a Secex/Saúde propôs a improcedência da Representação, em razão do acompanhamento das licitações e obras realizado pelo próprio Ministério da Saúde, com a aprovação das prestações de contas (peça 63) . 
6.	Porém, o Acórdão 4.775/2020-TCU-2.ª Câmara não acatou esse encaminhamento e determinou ao Fundo Nacional de Saúde - FNS a apuração específica dos fatos narrados na Representação do MPF, caso ainda não o tivesse feito, além de instaurar as contas especiais se acaso necessário, e informando ao Tribunal a respeito em noventa dias. 
7.	Argumentando não deter competência legal para figurar como o destinatário da determinação que lhe foi dirigida, o FNS interpôs o pedido de reexame que se passa a examinar. 
EXAME DE ADMISSIBILIDADE
8.	Em exame preliminar de admissibilidade, esta secretaria propôs conhecer o recurso da Diretoria-Executiva do Fundo Nacional de Saúde (peça 74) , suspendendo-se os efeitos dos itens 1.7 e 1.7.1 do Acórdão 4775/2020-TCU-Segunda Câmara, o que foi ratificado por Despacho do Ministro Raimundo Carreiro (peça 77) . 
EXAME DE MÉRITO
9.	Delimitação do recurso
9.1.	 Constitui objeto do recurso da Diretoria-Executiva do Fundo Nacional de Saúde - DEFNS (peça 69) definir se a determinação objeto do item 1.7.1 do acórdão recorrido deve ter por destinatária a Secretaria de Atenção Primária à Saúde do Ministério da Saúde - SAPS/MS. 
10.	Da competência para a apuração das irregularidades noticiadas na Representação 
10.1.	O Sr. Dário Guedes Júnior, Diretor-Executivo do Fundo Nacional de Saúde, argumentou que o FNS não possui competência legal para atuar no controle primário de irregularidades, conforme o artigo 7º do Decreto 9.795/2019, sobre a estrutura regimental do Ministério da Saúde.
10.2.	Observa que o FNS é apenas o transferidor dos recursos do Sistema Único de Saúde - SUS na esfera federal, destinados aos diversos programas e ações governamentais sob a responsabilidade das Secretarias Finalísticas do Ministério da Saúde. Segundo o recorrente, essas secretarias elaboram e propõem normas disciplinadoras das relações entre as instâncias gestoras do SUS, e têm competência para avaliar as políticas, diretrizes, metas e estratégias do Plano Nacional de Saúde, conforme suas respectivas áreas de atuação. 
10.3.	Acresce que as transferências realizadas pelo FNS são depositadas em instituições financeiras federais, ficando sob a responsabilidade dos Fundos de Saúde dos Estados, Distrito Federal e Municípios, conforme as Leis 8.080/1990 e 8.142/1990, a Lei Complementar 141/2012, o Decreto 7.507/2011 e outras normas. 
10.4.	Ainda, as prestações de contas dos recursos transferidos na modalidade fundo a fundo são formalizadas pelo Relatório Anual de Gestão, conforme artigo 4º, IV, da Lei 8.142/1990 e a Portaria GM/MS 3.176/2008 (revogada pela Portaria GM/MS 2.135/2013) , e sua aprovação cabe ao Conselho de Saúde local, com o apoio do Sistema de Apoio ao Relatório Anual de Gestão - SARGSUS.
10.5.	Quanto ao monitoramento das obras, segundo o recorrente, é realizado pela secretaria finalística responsável pelo programa ou política pública envolvida, com o auxílio do Sistema de Monitoramento de Obras - SISMOB, conforme a Portaria 381/2017, depois incorporada pela Portaria de Consolidação 6/2017, NO Capítulo V, Seção II, Título IX. 
10.6.	Acresce que o FNS não tem competência para fiscalizar ou investigar, e as atividades de controle interno primário cabem a cada gestor no âmbito de seu campo de atuação finalístico, em atenção, também, à Instrução Normativa Conjunta MP/CGU 01/2016 e à IN 3/2017, sobre a Política de Gestão de Integridade, Riscos e Controles Internos da Gestão no Ministério da Saúde. 
10.7.	Anota, ainda, que o Acórdão 1072/2017-TCU-Plenário (rel. Min. Bruno Dantas) corrobora o entendimento de que antes da instauração de contas especiais devem ser esgotadas as ações administrativas de controle interno, a cargo dos diversos setores ministeriais responsáveis por cada programa apoiado pelo Ministério da Saúde. 
10.8.	Assim, segundo o responsável pela DEFNS, cabe à Secretaria de Atenção Primária à Saúde do Ministério da Saúde - SAPS/MS acompanhar os programas, políticas e estratégias direcionados às Unidades Básicas de Saúde - UBS e demais pontos de atenção fundamentais ao seu funcionamento e fortalecimento, conforme o Decreto 9.795/2019, a exemplo das unidades beneficiadas em Barra Mansa/RJ. E, por isso, a determinação objeto do item 1.7.1 do Acórdão 4775/2020-TCU-Segunda Câmara foi repassada à SAPS/MS.
10.9.	Em conclusão, requer que a determinação do subitem 1.7.1 do aresto recorrido seja encaminhada à SAPS/MS, em observância aos princípios da legalidade e da especialidade. 
Análise
10.10.	A Representação da Procuradoria da República no Município de Volta Redonda-RJ (peça 1, p. 2-8) teve por objeto possíveis irregularidades em processos licitatórios realizados pela Secretaria Municipal de Saúde da Prefeitura Municipal de Barra Mansa - RJ, promovidos para aplicar recursos federais que recebeu do Fundo Nacional de Saúde - FNS no Hospital e Maternidade Theresa Sacchi de Moura - Hospital da Mulher e na Unidade de Saúde da Família - USF Dr. Marco Antônio Elias Cury, no bairro Vila Maria II.
10.11.	A então Secex/RJ promoveu investigações (peça 19) incluindo contatos telefônicos e por e-mail junto a diversos setores do Ministério da Saúde, com destaque para a Coordenação-Geral de Projetos da Atenção Básica, da Secretaria de Atenção à Saúde. Houve o detalhamento dos recursos federais utilizados e sua destinação entre o hospital e a USF, bem como os procedimentos licitatórios realizados em 2014. 
10.12.	Uma das principais denúncias recebidas pelo MPF e encaminhadas ao TCU foi sobre um possível acordo para direcionar licitações a uma determinada empresa, mas as investigações não corroboraram esse fato. Por sua vez, o Conselho Municipal de Saúde de Barra Mansa relatou ao MPF alguns atos supostamente irregulares em procedimentos licitatórios, e a unidade técnica tratou de apurá-los, a exemplo da possível prática de nepotismo envolvendo um ex-prefeito e sócios de empresas licitantes, o que também não foi corroborado por evidências. 
10.13.	Restaram, ao final, segundo a Secex/RJ, questões como a ausência de publicação de editais no diário oficial e a opção por modalidade diversa do pregão eletrônico. A unidade instrutiva propôs, então, a realização de diligências à Prefeitura Municipal de Barra Mansa/RJ e ao Ministério da Saúde (peça 22, 23, 29 e 33) . A Assessoria Especial de Controle Interno do Ministério da Saúde respondeu que encaminhou a demanda à Secretaria de Atenção à Saúde do MS - SAPS/MS e ao Fundo Nacional de Saúde - FNS (peça 26, p. 15) . 
10.14.	Em adição, constam nos autos despachos do FNS encaminhando à SAPS/MS requisições de acesso a processos do MS por parte de auditora deste TCU, além de despachos da própria SAPS/MS sobre despesas com recursos federais no Município de Barra Mansa, acompanhados de relatórios extraídos do SIMOB (peças 57 a 62) .  
10.15.	Quanto ao Acórdão 1072/2017-TCU-Plenário (rel. Min. Bruno Dantas) , mencionado no recurso, de fato o aresto firmou o entendimento de que cabe inicialmente esgotar as vias administrativas de controle interno do Ministério da Saúde antes de instaurar a tomada de contas especial pelo FNS (subitem 9.3.5.2 do aresto) .
10.16.	Finalmente, o recorrente sugere que o Tribunal se reporte à SAPS/MS para que, no âmbito de sua competência de monitoramento e avaliação, apure eventuais irregularidades noticiadas na representação do MPF, e encaminhe ao FNS elementos necessários à instauração das contas especiais se for o caso. 
10.17.	Feitas essas considerações, entende-se pertinente alterar o destinatário da determinação objeto do subitem 1.7.1 do Acórdão 4775/2020-TCU-Segunda Câmara, desta feita à SAPS/MS, inclusive para efeito de monitoramento da determinação por parte do Tribunal. Nesse sentido, a então Secex/RJ realizou minudente análise dos fatos, incluindo contatos com o Ministério da Saúde, como visto (peça 19) . Por essa razão, também se afigura razoável melhor delimitar a determinação, evitando retrabalho e propiciando maior eficiência na resposta.
10.18.	Ademais, é de se supor que a determinação objeto do subitem 1.7.1 do acórdão ora recorrido tenha sido dirigida ao FNS em razão de, ao seu final, também prever a instauração de contas especiais no caso de se mostrar presente a necessidade da reparação de algum prejuízo ao erário. Por essa razão, seria razoável manter a requisição de ser informado, ainda que agora pela SAPS/MS, se porventura houve a instauração de tomadas de contas especiais, pelo Fundo Nacional de Saúde, em decorrência dos exames, ou, alternativamente, se ao menos houve a comunicação ao FNS de supostas irregularidades que em tese ensejariam a autuação de contas especiais. Caso contrário, haveria que se fazer duas determinações; à SAPS/MS, sobre as licitações em Barra Mansa/RJ e, ao FNS, sobre a eventual instauração de contas especiais.
10.19.	Ainda, considerando o tempo transcorrido, a SAPS/MS pode, mesmo, ter finalizado os exames após o FNS repassar àquela secretaria a determinação em comento (peça 69, item 12) , eventualmente concluindo pela necessidade da instauração de contas especiais pelo FNS, sendo oportuno incluir tal hipótese na nova determinação.  
10.20.	Nesse sentido, e em razão das investigações levadas a efeito pela Secex/RJ (peça 19) , além da posterior análise no âmbito da Secex-Saúde (peça 63) , propõe-se que a redação do subitem 1.7.1 do Acórdão 4.775/2020-TCU-2.ª Câmara passe a conter o seguinte teor:
	1.7.1. apresente ao TCU, no prazo de 90 (noventa) dias contados da ciência desta deliberação, manifestação conclusiva sobre a regularidade, ou não, dos dispêndios incorridos com recursos federais destinados à Unidade de Saúde da Família Dr. Marco Antônio Elias Cury, do bairro Vila Maria II (Proposta Sismob 33004.0227961/47-429) e à Unidade de Terapia Intensiva Neonatal do Hospital e Maternidade Theresa Sacchi de Moura - Hospital da Mulher (Proposta Sismob 36507.1270001/13-029, Proposta Sismob 36507.1270001/13-028 e Proposta Sismob 36507.1270001/13-027) , diante da eventual ausência de efetiva avaliação sobre as possíveis irregularidades noticiadas no Ofício MPF/PRM/VR/LHA 1130/2018, de 30/6/2018, e no Ofício CMS 018/2018, de 19/3/2018, do Conselho Municipal de Saúde de Barra Mansa/RJ à Procuradoria da República no Município de Volta Redonda/RJ, em vista dos anteriores pareceres favoráveis à aprovação dessas contas;
	1.7.2. informe se houve a instauração de tomada (s) de contas especiais pelo Fundo Nacional de Saúde em consequência das conclusões da manifestação de que trata o subitem anterior, ou, alternativamente, o encaminhamento, ao Fundo, de elementos necessários à instauração de contas especiais, ainda que tal encaminhamento tenha se dado em resposta ao repasse do Ofício 21165/2000-TCU-Seproc, de 8/5/2020 à esta Secretaria de Atenção Primária à Saúde - SAPS/MS, expediente originalmente dirigido ao Fundo, conforme informado ao TCU por este próprio órgão; 
10.21.	A fim de subsidiar o atendimento à determinação, propõe-se seja encaminhada cópia da Representação do MPF (peça 1) , do Ofício CMS 018/2018 (peça 15, pp. 2-5) , e das instruções da Secex/RJ (peça 19) e da Secex/Saúde (peça 63) , ainda que esta unidade tenha proposto a improcedência da Representação. 
10.22.	Por fim, na eventualidade de haver sido instaurada (s) contas especiais pelo FNS, quando de seu encaminhamento ao TCU, poderá ser requisitado ao MPF, destinatário original das denúncias, que informe o desfecho do Inquérito Civil Público 1.30.010.000414/2015-10, não cabendo incluir, em sede de recurso, no aresto recorrido, requisição nesse sentido.
CONCLUSÃO
11.	Das análises anteriores, conclui-se que:
	a) considerando a legislação aplicável, o Acórdão 1072/2017-TCU-Plenário, e despachos da própria Secretaria de Atenção Primária à Saúde - SAPS/MS, se afigura razoável direcionar a esta secretaria finalística do MS a determinação objeto do subitem 1.7.1 do acórdão recorrido;
	b) em razão das investigações levadas a efeito pela extinta Secex/RJ, bem como exame da Secex/Saúde, oportuno alterar a determinação em tela, de modo a melhor delimitar o seu escopo, evitando retrabalho e ensejando maior eficiência na resposta ao Tribunal.
DA PROPOSTA DE ENCAMINHAMENTO
12.	Ante o exposto, submete-se à consideração superior a presente análise do pedido de reexame interpostos pela Diretoria-Executiva do Fundo Nacional de Saúde contra o Acórdão 4.775/2020-TCU-2.ª Câmara - Relação 12/2020 (Ministro Substituto André Luís de Carvalho) propondo-se, com fundamento no artigo 48 da Lei 8.443/1992 e artigo 286 do RI/TCU:
	a) conhecer do recurso e, no mérito, dar-lhe provimento para conferir nova redação ao subitem 1.7 do acórdão, nos seguintes termos:
	1.7. Determinar à Secretaria de Atenção Primária à Saúde do Ministério da Saúde - SAPS/MS que adote as seguintes medidas: 
	1.7.1. apresente ao TCU, no prazo de 90 (noventa) dias contados da ciência desta deliberação, manifestação conclusiva sobre a regularidade, ou não, dos dispêndios incorridos com recursos federais destinados à Unidade de Saúde da Família Dr. Marco Antônio Elias Cury, do bairro Vila Maria II (Proposta Sismob 33004.0227961/47-429) e à Unidade de Terapia Intensiva Neonatal do Hospital e Maternidade Theresa Sacchi de Moura - Hospital da Mulher (Proposta Sismob 36507.1270001/13-029, Proposta Sismob 36507.1270001/13-028 e Proposta Sismob 36507.1270001/13-027) , diante da eventual ausência de efetiva avaliação sobre as possíveis irregularidades noticiadas no Ofício MPF/PRM/VR/LHA 1130/2018, de 30/6/2018, e no Ofício CMS 018/2018, de 19/3/2018, do Conselho Municipal de Saúde de Barra Mansa/RJ à Procuradoria da República no Município de Volta Redonda/RJ, em vista dos anteriores pareceres favoráveis à aprovação dessas contas (encaminhar à SAPS/MS cópia da peça 1; peça 15, pp. 2-5, peça 19 e peça 23) ;
	1.7.2. informe se houve a instauração de tomada (s) de contas especiais pelo Fundo Nacional de Saúde - FNS em consequência das conclusões da manifestação de que trata o subitem anterior, ou, alternativamente, o encaminhamento, ao Fundo, de elementos necessários à instauração de contas especiais, ainda que tal encaminhamento tenha se dado em resposta ao repasse do Ofício 21165/2000-TCU-Seproc, de 8/5/2020, à esta Secretaria de Atenção Primária à Saúde - SAPS/MS, pelo Fundo, destinatário original do expediente, conforme informado ao TCU pelo próprio FNS. 
	b) dar conhecimento ao recorrente e ao demais interessados da decisão que vier a ser proferida.
	O titular da Serur, Secretário Eugênio Vilela Siqueira, diverge parcialmente do auditor responsável pela instrução, embora esteja de acordo com os seus fundamentos (peça 87) :
O processo trata de representação, formulada pela Procuradoria da República no Município de Volta Redonda/RJ e relativa ao Inquérito Civil Público 1.30.010.000414/2015-10, sobre possíveis irregularidades em processos licitatórios realizados em 2014 pela Secretaria Municipal de Saúde do Município de Barra Mansa/RJ para aplicação de recursos recebidos do Fundo Nacional de Saúde (FNS) , os quais foram destinados ao Hospital e à Maternidade Theresa Sacchi de Moura - Hospital da Mulher e na Unidade de Saúde Familiar Dr. Marco Antônio Elias Cury, no bairro Vila Maria II, 
2.	Por meio do Acórdão 4775/2020-TCU-Plenário (Rel. Ministro-Substituto André Luís de Carvalho) (peças 65) , o TCU, diante da necessidade de avaliação primária pelo FNS, considerou prejudicada a referida representação e dirigiu ao Fundo a determinação abaixo transcrita:
1.7. Determinar que o Fundo Nacional de Saúde (FNS) adote as seguintes medidas:
1.7.1. apresente ao TCU, no prazo de 90 (noventa) dias contados da ciência desta deliberação, a sua manifestação conclusiva sobre a regularidade, ou não, dos dispêndios incorridos diante da eventual ausência de efetiva avaliação sobre as irregularidades noticiadas na presente representação no âmbito dos processos de prestação de contas das licitações realizadas no Hospital da Mulher e na USF Dr. Marco Antônio Elias Cury, com os anteriores pareceres favoráveis à aprovação dessas contas, devendo o FNS apresentar, para tanto, a devida análise sobre cada item da presente representação; sem prejuízo de promover a eventual instauração da tomada de contas especial para a necessária reparação do dano ao erário; 
3.	Nesta oportunidade, examina-se o pedido de reexame interposto pela Diretoria-Executiva do Fundo Nacional de Saúde (peça 69) para que seja redirecionada a determinação acima à Secretaria de Atenção Primária à Saúde (SAPS/MS) , em razão de que seria dessa secretaria a competência para atuar no controle primário da gestão, bem como apurar eventuais irregularidades na aplicação dos recursos do Sistema Único de Saúde (SUS) , cabendo ao FNS tão-somente a instauração do processo de TCE.
4.	A recorrente destaca seu papel de agente transferidor, na esfera federal, dos recursos do SUS, os quais são destinados ao financiamento de diversos programas e ações governamentais sob a responsabilidade das secretarias finalísticas do Ministério da Saúde. Em seguida, entre outros argumentos, aponta dispositivos do Decreto 9.795/2019, que trata da estrutura regimental do Ministério da Saúde (arts. 7º e 18, XIX) , e requer a utilização do entendimento perfilhado no Acórdão 1072/2017-TCU-Plenário - o qual estabelece, em suma, que antes da instauração de TCE por parte deste FNS/SE/MS deve ser esgotada a via administrativa de controle interno do Ministério da Saúde.
5.	Após análise da peça recursal, o auditor conclui ser razoável direcionar à SAPS/MS a determinação objeto do subitem 1.7.1 do acórdão recorrido, e propõe, com o aval do diretor (4ª Diretoria) , o provimento do recurso. Não obstante, apresenta nova redação à determinação, com vistas a melhor delimitar o seu escopo, evitar retrabalho e propiciar maior eficiência na resposta ao TCU. 
6.	Divirjo parcialmente da proposta acima, embora esteja de acordo com seus fundamentos. 
7.	Relativamente à competência do FNS para atividades relativas à fiscalização e apuração de irregularidades concernentes à aplicação de recursos do SUS, convém reproduzir trecho do voto condutor do Acórdão 8650/2020-TCU-Segunda Câmara (rel. Ministro Aroldo Cedraz) , que, ao apreciar pedido de reexame da recorrente em caso análogo, acolheu in totum a tese de defesa desenvolvida, a qual não fez menção ao Decreto 9.795/2019, publicado poucos dias antes da interposição do recurso:
Dessa forma, não compete a este FNS realizar qualquer medida de esgotamento administrativo ou mesmo apuratória de eventual existência de irregularidade, razão pela qual o expediente deveria ter sido dirigido, em caso de necessidade de se realizar apuração, ao DEPARTAMENTO NACIONAL DE AUDITORIA DO SUS - DENASUS, só devendo ingressar neste FNS após a realização de apuração e esgotamento de medidas administrativas, se, e somente se, se concluísse pela observância de dano ao erário, desvios de finalidade ou objeto, com vistas à instauração de TCE, e desde que presentes todos os elementos exigidos por essa Corte de Contas na IN/TCU nº 71/2012, alterada pela IN/TCU nº 76/2016.
8.	Como se vê, assiste razão à recorrente relativamente à sua incompetência para adoção de providências administrativas preliminares para fiscalização e apuração de eventuais prejuízos na gestão dos recursos do SUS.
9.	Com relação à proposta de redirecionamento da determinação constante do subitem 1.7.1 do acórdão recorrido, em razão da pertinência, transcrevo trecho do meu pronunciamento relativo ao pedido de reexame interposto pelo Departamento Nacional de Auditoria do SUS (Denasus) com o objetivo de demonstrar que não seria sua a competência para a instauração e apuração de eventuais desvios na aplicação de recursos do SUS (TC Processo 001.986/2019-8 - peça 73) :
5. Segundo demonstra o recorrente, ao menos desde 2017, competia às secretarias finalísticas do ministério - no caso em questão, à SAPS - a adoção de providências administrativas preliminares à instauração de tomadas de contas especiais em face de prejuízos na gestão dos recursos do Sistema Único de Saúde (SUS) . 
6. Contudo, ainda que tal competência seja da referida secretaria, não me parece producente e consentâneo às disposições da Resolução TCU 315/2020 lhe impor determinação, ainda mais nesta etapa processual. Primeiro, porque haveria que se ouvir previamente o órgão antes de lhe expedir esse comando de natureza mandamental (art. 14 da referida norma) , medida, a rigor, afeta à etapa original do feito. Segundo, porque a situação em tela parece se amoldar ao disposto no art. 16, inciso II, da aludida resolução, a seguir transcrito:
"Da Racionalização das Deliberações 
Art. 16. As determinações, ciências e recomendações, ainda que atendam, em tese, às exigências previstas na Seção II, serão expedidas apenas quando imprescindíveis às finalidades do controle e para as deficiências identificadas que, se não tratadas, comprometam a gestão. 
Parágrafo único. Entre outras hipóteses decorrentes da diretriz fixada no caput, o Tribunal poderá dispensar a formulação de deliberações se: 
 (...) 
II - a situação não exigir urgência no tratamento, for de menor gravidade e for favorável a tendência de que se resolva sem a imposição de medidas pelo Tribunal, notadamente em decorrência de nova regulamentação da matéria, de reestruturação administrativa da unidade, do aperfeiçoamento dos controles internos ou de outros fatores que evidenciem um contexto institucional superveniente capaz de inibir a ocorrência ou reiteração da irregularidade, ou de produzir os aprimoramentos desejados da atuação administrativa; ou (...) " (grifei) .
10.	Naquela oportunidade, a partir da informação de que a SAPS/MS já estava atuando no monitoramento das obras, considerei que o processo, provavelmente, teria cumprido a sua finalidade, ainda que parcialmente. Assim, não haveria plausibilidade no redirecionamento da determinação àquela secretaria. 
11.	No caso concreto, o cenário não é diferente. Ao analisar as prestações de contas inseridas nos autos (peças 57-62) , as quais foram extraídas do Sistema de Monitoramento de Obras - FNS (Sismob) , a Secretaria de Controle Externo da Saúde (SecexSaúde) atestou que "... as obras nas unidades ora tratadas foram realizadas, concluídas e aprovadas pelo órgão competente, de modo a não se mostrar oportuna a continuidade da presente ação de controle" (peça 53) .
	Ante o exposto, proponho que este Tribunal conheça do presente pedido de reexame e, no mérito, conceda-lhe provimento de modo a tornar sem efeito a determinação descrita no subitem 1.7.1 do Acórdão 4775/2020-TCU-Plenário.
       É o Relatório.

não há

Não atuou

REPRESENTAÇÃO. PROCEDENTE. DETERMINAÇÃO. PEDIDO DE REEXAME. PERDA DE OBJETO DA DETERMINAÇÃO. CONHECIMENTO. PROVIMENTO. ARQUIVAMENTO.

REPRESENTAÇÃO (REPR)

Secretaria de Recursos (Serur)

Preliminarmente, ratifico o conhecimento do presente pedido de reexame por estarem preenchidos os requisitos de admissibilidade aplicáveis à espécie.
2.	Esclareço inicialmente que a representação, formulada pela Procuradoria da República no Município de Volta Redonda/RJ em face do Inquérito Civil Público 1.30.010.000414/2015-10 que versa sobre possíveis irregularidades em processos licitatórios realizados em 2014 pela Secretaria Municipal de Saúde do Município de Barra Mansa/RJ para aplicação de recursos recebidos do Fundo Nacional de Saúde (FNS) , os quais foram destinados ao Hospital e à Maternidade Theresa Sacchi de Moura - Hospital da Mulher e na Unidade de Saúde Familiar Dr. Marco Antônio Elias Cury, no bairro Vila Maria II, foi considerada prejudicada e deu origem à determinação estampada no item três abaixo.
3.	Nesta oportunidade, cuida-se de pedido de reexame da referida representação interposto pela Diretoria-Executiva do Fundo Nacional de Saúde no qual solicita que a determinação exarada no Acórdão 4775/2020-TCU-Segunda Câmara - Relação 12/2020 (Relator Ministro-Substituto André Luís de Carvalho) seja endereçada à Secretaria de Atenção Primária à Saúde (SAPS/MS) : 
          1.7. Determinar que o Fundo Nacional de Saúde (FNS) adote as seguintes medidas:
1.7.1. apresente ao TCU, no prazo de 90 (noventa) dias contados da ciência desta deliberação, a sua manifestação conclusiva sobre a regularidade, ou não, dos dispêndios incorridos diante da eventual ausência de efetiva avaliação sobre as irregularidades noticiadas na presente representação no âmbito dos processos de prestação de contas das licitações realizadas no Hospital da Mulher e na USF Dr. Marco Antônio Elias Cury, com os anteriores pareceres favoráveis à aprovação dessas contas, devendo o FNS apresentar, para tanto, a devida análise sobre cada item da presente representação; sem prejuízo de promover a eventual instauração da tomada de contas especial para a necessária reparação do dano ao erário;
4.	Alega para tanto a recorrente que a SAPS/MS teria a competência para atuar no controle primário da gestão e para apurar eventuais irregularidades na aplicação dos recursos do Sistema Único de Saúde (SUS) , ficando a cargo do FNS a instauração do processo de TCE se for o caso.
5.	Esclarece, ainda que, regimentalmente, o FNS não possui competência legal para atuar quanto ao encargo de apuração de irregularidades, bem como, controle primário, conforme preceitua o Decreto nº 9795, de 17 de maio de 2019, o qual dispõe acerca da estrutura regimental do Ministério da Saúde.
6.	Após analisar o recurso, o auditor responsável pela instrução entende ser razoável o redirecionamento da determinação para a SAPS/MS em atendimento à legislação em vigor. Assim, com o endosso do diretor da subunidade, pugna pelo provimento ao recurso e propõe a modificação da determinação de modo a melhor delimitar o seu escopo.
7.	De outro lado, o titular da Serur argumenta que, embora a SAPS/MS seja competente para atuar nas fiscalização dos recursos do SUS,  não caberia redirecionar a determinação visto que Ao analisar as prestações de contas inseridas nos autos (peças 57-62) , as quais foram extraídas do Sistema de Monitoramento de Obras - FNS (Sismob) , a Secretaria de Controle Externo da Saúde (SecexSaúde) atestou que "... as obras nas unidades ora tratadas foram realizadas, concluídas e aprovadas pelo órgão competente, de modo a não se mostrar oportuna a continuidade da presente ação de controle" (peça 53) .
8.	Em vista de a aplicação dos recursos do SUS ter atingido os seus objetivos, de acordo com o item 7 supra, entendo que a determinação em exame perdeu o objeto, devendo-se dar provimento ao processo não para reendereçar a determinação a SAPS/MS como pleiteado pela recorrente, mas para tornar tal determinação sem efeito e arquivar o presente feito.
             Em face do exposto, acolho as análises e conclusões da Serur, com os reparos feitos pelo seu titular e com os ajustes de forma que entendo pertinentes, e Voto por que seja adotado o Acórdão que ora submeto ao escrutínio deste Colegiado.
TCU, Sala das Sessões, em 30 de novembro de 2021.
RAIMUNDO CARREIRO 
Relator